【裁判字號】    98,台上,1761
【裁判日期】    980402
【裁判案由】    違反麻醉藥品管理條例
【裁判全文】
最高法院刑事判決            九十八年度台上字第一七六一號
上  訴  人  甲○○
上列上訴人因違反麻醉藥品管理條例案件，不服台灣高等法院台
南分院中華民國九十七年九月九日第二審更審判決（九十七年度
重上更(八)字第一九三號，起訴案號：台灣嘉義地方法院檢察署八
十七年度偵字第三八六三號），提起上訴，本院判決如下：
    主  文
原判決撤銷，發回台灣高等法院台南分院。
    理  由
本件原判決認定：上訴人甲○○於民國八十五年至八十六年間，
有三次違反麻醉藥品管理條例前科，其中於八十六年間因違反麻
醉藥品管理條例案件，經台灣台中地方法院判處有期徒刑六月，
於八十六年十一月六日執行完畢。竟仍不知悔改，基於幫助成年
男子邱銘鏞（另案經判刑確定後死亡）非法販賣化學合成麻醉藥
品安非他命牟利之概括犯意，提供其在中國農民銀行高雄分行申
設之000－00－00000－0號帳戶（下稱本件帳戶）給
邱銘鏞於非法販賣安非他命時，供買受人存入價金使用，並連續
自八十七年三月三十一日起至同年五月十八日止，以其所申用門
號0000000000號、0000000000號行動電話
為聯絡工具，介紹綽號「黑輪」、「禮仔」、「豐明」等不詳姓
名年籍之成年男子（下稱「黑輪」等男子）向邱銘鏞購買安非他
命，俟「黑輪」等男子將購買安非他命價金存入本件帳戶後，上
訴人即帶領「黑輪」等男子至邱銘鏞在彰化縣員林鎮之租住處，
向邱銘鏞取得相當份量之安非他命，邱銘鏞則以本件帳戶之金融
卡提領販賣所得價金，上訴人每介紹賣出安非他命累計達新台幣
（下同）十萬元之金額時，即由邱銘鏞處獲得一錢安非他命為酬
（共抽取三次，每次一錢約四、五千元）。上訴人以此方式連續
幫助邱銘鏞販賣安非他命六次，交易金額達五萬五千元。嗣上訴
人於八十七年七月一日晚上八時許，在嘉義巿中山路三一八號前
為警查獲，並於其所駕駛之自用小客車內，扣得其所有供記載幫
助販賣安非他命數量、金額所用之記事簿一本（下稱本件記事簿
）、供幫助販賣安非他命聯絡用之前開門號行動電話二支及本件
帳戶之存摺一本。且供出安非他命來源，因而破獲邱銘鏞、謝錦
灑（亦另案經判刑確定）販賣安非他命案件等情，因而撤銷第一
審關於論處上訴人非法販賣化學合成麻醉藥品部分之不當科刑判
決，依修正前刑法連續犯規定，改判論處上訴人連續幫助非法販
賣化學合成麻醉藥品（累犯）罪刑，固非無見。
惟查：(一)、科刑之判決書，須將認定之事實於事實欄內詳為記載
，然後於理由內說明其所憑之依據及認定之理由，使事實與理由
兩相一致，方為適法；倘事實之記載前後兩歧，或事實之記載與
理由之敘述不相符合，則屬理由矛盾，其判決為當然違背法令。
原判決事實欄初認上訴人每介紹賣出安非他命累計達十萬元時，
即可自邱銘鏞處獲得一錢安非他命為酬，迄至經警查獲時止，已
抽取三次，每次一錢之安非他命等情（見原判決第二頁第七行至
第十行），亦即認定上訴人幫助邱銘鏞販賣安非他命之總金額已
逾三十萬元，嗣則記載：「甲○○以此方式，連續幫助邱銘鏞販
賣安非他命六次，交易金額達五萬五千元」（見原判決第二頁第
十行、第十一行），對上訴人究竟幫助邱銘鏞販賣若干安非他命
，前後事實之記載，已見兩歧。又依上所述，原判決事實係認定
上訴人每介紹賣出「安非他命」累計達十萬元時，即可自邱銘鏞
處獲得一錢安非他命為酬，但理由內則謂：「依被告（上訴人）
所稱：每十萬元，可獲得一錢安非他命吸食，已獲得三次，應係
併同幫助邱銘鏞販賣海洛因所得（計算）……」（見原判決第十
頁第五行至第七行），就上訴人前開酬勞究係僅以幫助賣出安非
他命之金額計算抑兼以幫助販賣海洛因之金額合併計算，事實之
記載與理由之敘述，亦不相一致。再原判決理由內引據上訴人所
供：本件記事簿內所載「Ａ」係指安非他命，「ｇ」係表示「兩
」，「ｈ」則係表示「錢」等語，作為論罪之部分依據（見原判
決第七頁第二行、第三行），但其援引為事實一部分之附表，則
認定本件記事簿內所載「A1g」、「A2g」、「A3g」 係分別表示
安非他命一錢、二錢及三錢，「A0.2h」則表示安非他命0.2兩，
並據以計算上訴人已幫助邱銘鏞販賣安非他命之金額，關於本件
記事簿內所載「ｇ」、「ｈ」究係表示「兩」或「錢」之攸關事
實認定事項，事實之認定與理由之說明，並齟齬不一，自難認為
適法。(二)、行為後法律有變更，而依刑法第二條第一項為新舊法
之比較適用時，如檢察官起訴所引之法條，按諸當時之法律並無
不當者，不生同時變更起訴法條之問題。原判決以上訴人幫助販
賣安非他命行為後法律已有變更，經依刑法第二條第一項規定，
比較麻醉藥品管理條例第十三條之一第二項第一款及毒品危害防
制條例第四條第二項等新舊法結果，以麻醉藥品管理條例第十三
條之一第二項第一款規定有利於上訴人，說明應適用該規定處斷
（見原判決第十二頁第二十五行至第十三頁第四行），卻又謂：
「被告（上訴人）違反上開規定，而幫助毒犯邱銘鏞販賣安非他
命，係犯麻醉藥品管理條例第十三條之一第二項第一款幫助非法
販賣化學合成麻醉藥品罪。公訴人認被告（上訴人）係犯毒品危
害防制條例第四條第二項之販賣第二級毒品罪，容有未洽。然起
訴基本社會事實同一，起訴法條，應予變更」云云（見原判決第
十四頁第五行至第九行），將新舊法之比較及變更起訴法條之概
念相混淆，亦有未當。(三)、原判決以依本件帳戶記載，該帳戶自
八十七年三月間起至八十七年五月十九日止，計有存款二十筆，
經與本件記事簿所載毒品記錄相核對，兩者較接近相符者，共有
六次，其餘存款因與前開記事簿所載無相對應內容，不予採計，
說明上訴人介紹「黑輪」等男子向邱銘鏞購買安非他命，前後計
有如其附表所示之六次，總金額為五萬五千元（見原判決第九頁
第二十行至第三十行）。但依卷附資料，本件帳戶於八十七年四
月二十七日有存款二萬元之記錄（見第一審卷第一宗第九十二頁
），而本件記事簿於同日亦記載：「A1g伍仟」 （見偵查卷第六
十七頁），似有相對應之內容，該部分是否亦為上訴人幫助邱銘
鏞販賣安非他命之記錄？因關事實之認定及法律之適用，自有究
明之必要。原審未予調查釐清，並於理由內為必要之敘述，遽行
判決，尚嫌速斷。以上，或係上訴意旨所指摘，或為本院得依職
權調查之事項，應認原判決仍有撤銷發回更審之原因。
據上論結，應依刑事訴訟法第三百九十七條、第四百零一條，判
決如主文。
中    華    民    國  九十八  年    四    月    二    日
                      最高法院刑事第六庭
                          審判長法官  謝  俊  雄
                                法官  陳  世  雄
                                法官  魏  新  和
                                法官  吳  信  銘
                                法官  徐  文  亮
      本件正本證明與原本無異
                                      書  記  官
中    華    民    國  九十八  年    四    月    七    日
                                                      Ｅ


司法院資訊處製作；財團法人民間司法改革基金會備份。
